臺灣高等法院臺中分院刑事判決　　　　　　　　　　九十一年度上訴字第二三八號
　　上　訴　人　臺灣台中地方法院檢察署檢察官
　　被　　　告　辛○○
　　被　　　告　戊○○
　　共　　　同
　　選任辯護人　甲○○
　　　　　　　　庚○○
右上訴人因被告等偽造文書案件，不服臺灣台中地方法院九十年度訴字第一三二一號
中華民國九十年十二月十二日第一審判決（起訴案號：臺灣台中地方法院檢察署八十
九年度偵字第一八二七三號、九十年度偵字第二二七八號），提起上訴，本院判決如
左：
      主  文
上訴駁回。
      理  由
一、公訴意旨略以：被告辛○○為告訴人乙○○之繼母，被告戊○○為南山人壽保險
    股份有限公司（下稱南山人壽公司）之保險業務員。被告辛○○於民國八十七年
    八月二十日，趁告訴人乙○○遠赴大陸地區廣東省深圳市經營「獻得傢俬廠」工
    作之際，與前來招攬保險之友人戊○○基於犯意聯絡，未經乙○○之同意、授權
    ，即冒用其名義，分別以乙○○為要保人兼被保險人，向被告戊○○購買該公司
    「康樂限期繳費終身壽險」，及以被害人乙○○為要保人兼受益人、乙○○之女
    黃思婷為被保險人，購買該公司「金美滿還本終身保險」、「南山年年春還本終
    身保險」，且在要保書上偽造乙○○及黃思婷之簽名，藉以偽造上開保險之要保
    書，交付被告戊○○持向南山人壽公司辦理上述保險，嗣南山人壽公司核准承保
    後，被告戊○○復在南山人壽公司所核發之保險單上偽造「乙○○」及「黃思婷
    」之署押，交由被告辛○○保管，保費則由被告辛○○擅自從應支付乙○○之薪
    資中按月扣繳，致足生損害於乙○○及南山人壽公司。迄於八十九年四月間，乙○○因遭辛○○辭退工作後，察覺其薪資每月均遭扣除繳納保費，始查知上情。
    因認被告辛○○涉犯刑法第二百十六條、第二百十條之行使偽造私文書罪嫌；被
    告戊○○則涉犯刑法第二百十六條、第二百十條及第二百十七條第一項之行使偽
    造私文書及偽造署押等罪嫌云云。
二、按犯罪事實應依證據認定之，無證據不得推定其犯罪事實；又不能證明被告犯罪
    或其行為不罰者，應諭知無罪之判決，刑事訴訟法第一百五十四條、第三百零一
    條第一項分別定有明文。且認定不利被告之事實，須依積極證據，苟積極證據不
    足為不利於被告事實之認定時，即應為有利被告之認定。又認定犯罪事實所憑之
    證據，無論其為直接證據或間接證據，其為訴訟上之證明時，須於通常一般之人
    均不至有所懷疑，而得確信其為真實之程度者，始得據為有罪之認定，倘其證明
    尚未達到此一程度，而有合理之懷疑存在時，即應為無罪之判決，有最高法院分
    別著有三十年上字第八一六號、七十六年台上字第四九八六號等判例可資參照。
三、本件公訴人認被告辛○○、戊○○二人涉有上開犯行，無非以告訴人乙○○之指
    訴、被告辛○○亦供承右揭保險為其所辦理，要保書及保險單上之乙○○、黃思
    婷名字為其所簽，被告戊○○坦承右揭保險為其所招攬，並有右揭南山人壽公司
    人壽保險要保書、保險單等證物為其主要論據。惟訊據被告辛○○、戊○○二人
    均堅決否認涉有右揭犯行，被告辛○○辯稱：為乙○○及其女兒保險之前，有先
    告知乙○○，而乙○○並未表示反對，依照乙○○以前之習慣，不表示反對即是
    同意，故伊才為乙○○及其女兒保險等語；被告戊○○則辯稱：當時伊直接把要
    保書交給辛○○，後來辛○○再交還給伊時，資料都已填寫完畢，伊並不知乙○○是否同意，且投保之後伊曾與乙○○生母丁○○見過面，並解釋保單之相關內
    容，當時丁○○並未表示乙○○反對投保一事等語。經查：
（一）被告辛○○辯稱右揭保險，於投保前曾與告訴人乙○○之父親丙○○一起跟告
      訴人談過一節，業據證人即乙○○之父丙○○於原審調查中證稱「（被告二人
      以告訴人名義保險之事是否知情？）我太太談保險之事，我當時在大陸，乙○○也在大陸，談時我不大了解，後來我太太八十六年間去大陸時有跟我講他跟
      乙○○保險，我當時認為不錯，過一、二天也有跟乙○○講，當時乙○○沒有
      反對，也沒有同意，我依照以前的習慣，乙○○沒有反對就是同意，我就去跟
      辛○○講說乙○○同意。不知道為何過一、二年之後乙○○才表示反對。」，
      「．．，應該是我告知被告辛○○說被害人乙○○同意後，蘇有跟我講，我也
      與蘇一起跟乙○○講過。」等語綦詳（原審卷第三十八頁），且證人即乙○○
      之姑姑江黃秀真於原審審理時亦證稱「八十八年清明節掃墓的時候，辛○○有
      與丁○○（即被害人之生母）提到有幫告訴人乙○○保險的事，當時有很多親
      戚都在。證人黃碧慧是乙○○的堂姐。當時證人黃碧慧的父母也在場。當時證
      人丁○○表示沒有跟證人黃碧慧買保險，而跟戊○○買保險很不好意思。」等
      語（原審卷第一三二頁），足見告訴人乙○○及其生母丁○○應知悉被告辛○○為告訴人保險一事，再參以告訴人於本院調查中陳稱「（你以前在大陸時，
      是否有未經你同意的事情你不追究？）只要影響權利不大的事，我都沒有關係
      。我現在停掉我自己為受益人的那份保單，以我女兒為受益人（應是被保險人
      ）的保單，我還留著，我覺得那個保障還不錯。」等語（本院卷第三十六頁）
      ，從其所述，堪認在告訴人之家庭中，是存有未經其明確反對即表示同意之授
      權習慣，被告辛○○雖為告訴人乙○○之繼母，但為同一家庭中之人，其本於
      確信告訴人已同意而代簽告訴人乙○○及其女兒黃思婷姓名，主觀上難認有何
      不法之故意。
（二）雖告訴人乙○○一再指稱右揭保險是一直到八十九年四月份伊拿到薪資單後，
      才知道被告辛○○以伊名義投保，而保險單也是伊回台灣後才向被告戊○○取
      回云云，惟查證人黃碧慧於原審證稱「因為我有在南山當業務員，平常跟被告
      戊○○有聯絡，有一天丁○○就打電話問我保險的事，鄭說有沒有辦法拿乙○○的保險內容，我說沒有辦法。乙○○是我堂弟，每三個月他續繳會通知我去
      處理，．．當時接這通電話時，被害人乙○○還沒有回國，他一直在大陸。．
      ．」等語（原審卷第九十九頁），衡諸常情，倘若告訴人事前確實不知被告辛○○為伊保險之事，則豈有可能於看到薪資表後，即知保險公司為南山人壽公
      司，而保險業務員為被告戊○○之理，足見告訴人上開指訴，尚與常情不符。
（三）再者，被告辛○○為告訴人乙○○及其女黃思婷保險之種類計有三種，其中「
      康樂限期繳費終身壽險」係屬傷害保險性質，受益人為被害人之父丙○○，至
      於「金美滿還本終身保險」及「南山年年春還本終身保險」則均為具儲蓄性質
      之人壽保險，受益人則均為告訴人乙○○一節，有要保書及契約基本條款書各
      三件在卷足憑，上開三份保險契約對被告辛○○既均未有何利益，被告辛○○
      是否甘冒刑法偽造文書之罪責，明知告訴人乙○○不同意投保之情形下，仍願
      恣意於要保書上偽造乙○○之簽名，尚有可疑。且告訴人乙○○亦自承於「獻
      得傢俬廠」工作期間，於八十八年薪資表之背面親筆寫下「老爸：對不起。是
      你老婆先不仁，別怪我不義。想補救，看著辦。事情未處理完畢之前叫你（老
      ）婆別動我任何東西。你要的東西全在我這。否責（則之誤）不會有好下場」
      等語（原審卷第五十三頁背面），有該薪資表影本附卷可參，是告訴人主觀上
      非無挾怨報復之可能。
（四）又被告戊○○於警訊及偵查中均一再辯稱：伊並不知要保書上「乙○○」之簽
      名係由辛○○代簽，而被告辛○○於警訊中亦明確陳稱：戊○○並不知要保書
      上「乙○○」之簽名係由伊代簽等語。衡諸常情，被告辛○○身為告訴人乙○○之繼母，當時二人關係又尚未惡化，則被告辛○○既未告知：要保書上「乙○○」之簽名係由伊代簽一情，被告戊○○自無事前知悉之理，況家人之間於
      得到他方同意後，互相代為簽名，核與常情難認有何違悖。
（五）綜上所述，足認被告二人所辯洵堪採信。此外，復查無其他積極證據足資證明
      被告二人確有公訴人所指之偽造文書犯行。
四、原判決諭知被告二人無罪，其認事用法，應無不合，檢察官上訴意旨略以告訴人
    縱係知悉被告蘇惠富為其投保，但要與授權不同，且告訴人已屬成年育有子女之
    人，何須其繼母代勞？另被告戊○○為專業招攬保險人員，竟未要求告訴人確認
    ，卻有悖常情等語，指摘原判決不當，難謂有理由，應予駁回。
據上論結，應依刑事訴訟法第三百六十八條，判決如主文。
本案經檢察官己○○到庭執行職務。
中      華      民      國      九十一   年       四      月    二十三  日
                                    臺灣高等法院臺中分院刑事第十庭
                                          審判長法  官  林  照  明
                                                法  官  蔡  名  曜
                                                法  官  盧  江  陽
右正本證明與原本無異。
被告不得上訴。
檢察官得上訴。
如不服本判決應於收受送達後十日內向本院提出上訴書狀，其未敘述上訴之理由者並
得於提起上訴後十日內向本院補提理由書（均須按他造當事人之人數附繕本）。
                                                書記官  陳  妙  瑋
中      華      民      國      九十一   年       四      月    二十五  日
                                                          Ｉ
